臺灣臺北地方法院民事判決
110年度勞訴字第227號
原      告  葉世孟  

            蔡明富  
            簡清福  
            楊水湧  
            楊金益  

            吳明和  

共      同
訴訟代理人  葉錦郎律師
被      告  台灣電力股份有限公司

法定代理人  楊偉甫  
訴訟代理人  趙偉程律師
上列當事人間請求給付退休金差額事件，本院於民國110年9月27
日言詞辯論終結，判決如下：
    主      文
一、被告應給付原告各如附表一「請求金額」欄所示之金額，及
    各自附表一「利息起算日」欄所示日期起至清償日止，按週
    年利率5%計算之利息。
二、訴訟費用由被告負擔。
三、本判決第一項得假執行。但被告如各以附表一「免為假執行
    供擔保金額」欄所示金額分別為原告預供擔保後，得免為假
    執行。
    事實及理由
壹、程序方面： 
    按不變更訴訟標的，而補充或更正事實上或法律上之陳述者
    ，非為訴之變更或追加，民事訴訟法第256條亦有明文。本
    件原告起訴時提出之附表（本院卷第15頁），嗣更正為如附
    表二（本院卷第142頁），惟僅是將原附表中「退休金基數
    （個）」欄欄位名稱更改為「舊制年資結清基數（個）」，
    其餘均未變更，無涉訴之變更或追加，核先敘明。
貳、實體方面：
一、原告主張： 
　㈠原告6人分別自附表二「服務年資起算日期」欄所示日期起受
    僱於被告，於舊制年資結清前為被告協和發電廠員工，除原
    告吳明和為電機運轉員外，其餘均為機械技術員。原告6人
    各於如附表二「舊制年資結清日期」欄所示之日期結清舊制
    年資。又，原告6人屬被告之僱用人員，為勞動基準法（下
    稱勞基法）之勞工，其等之退休金給與，依勞基法第84條之
    2規定，依其工作年資於勞基法73年8月1日施行前後，應分
    別依廢止前臺灣省工廠工人退休規則（下稱工廠工人退休規
    則）第9條第1款與勞基法第55條第1項之規定計算之。
　㈡原告等人受僱期間，被告係採全天候24小時，按日班、小夜
    班及大夜班之三班制輪流作業，日班為上午8時至下午4時；
    小夜班為下午4時至深夜12時；大夜班為深夜12時至翌日上
    午8時，各班工作性質均相同，僅服勤時間不同。被告均按
    原告輪值大、小夜班而分別發給新臺幣（下同）400元、250
    元夜點費（下稱系爭夜點費），並由實際到班輪值大、小夜
    班之人員領取，若有調職代班或請假，則歸代班人領取，顯
    與勞工提供勞務行為有對價關係，且為原告於固定常態工作
    中可得支領之給與，此與一般公司為應付臨時性之業務需求
    ，偶一為之的情形有別，乃屬經常性給付，應為平均工資之
    一部。詎被告於核發原告等人之舊制年資結清退休金時，未
    將系爭夜點費納入平均工資據以計算退休金，自應予補發。
    又，原告等人於勞基法施行前後之退休金基數及平均夜點費
    等各如附表二「舊制年資結清基數（個）」、「平均夜點費
    」欄所示，爰依勞基法第55條第1項第1款、第3項、第84條
    之2、工廠工人退休規則第9條第1款、勞退條例第11條第1項
    、第3項等規定，請求被告給付原告各如附表二「應補發金
    額」欄所示之金額，並各自附表二「利息起算日」欄所示之
    日期起負給付遲延責任。
　㈢原告雖與被告簽署有年資結清協議書，依勞工退休金條例（
    下稱勞退條例）第11條3項規定，舊制年資結清，勞雇雙方
    約定不得低於勞基法第55條及第84條之2規定之給與標準，
    故被告應依據上開規定計給原告舊制年資結清之退休金。原
    告所簽署之結清協議書第2條約定將系爭夜點費不列入平均
    工資之約定，違反勞基法第2條第3款明訂工資範疇之強制規
    定，亦與年資結清協議書第1條、勞退條例第11條第3項規定
    不符，應為無效，且該協議書為被告單方製作之定型化契約
    ，勞工無從反對或拒絕，縱使反對也無法改變被告此一決定
    ，勞工若欲領取退休金以維持生計，只得在協議書上簽名，
    對協議書內容，無商議餘地，勞工一旦簽署，即喪失系爭夜
    點費本可請求之退休金權益，對毫無商議能力之勞工而言，
    顯失公平，依民法第247條之1規定，協議亦屬無效。
  ㈣聲明：被告應分別給付原告如附表二「應補發金額」欄所示
    之金額，及各自附表二「利息起算日」欄所示之日期起至清
    償日止，按週年利率5%計算之利息。
二、被告則以：
　㈠原告等人為勞退條例施行後選擇適用勞退新制之僱用人員；
    台灣電力工會等單位向被告及經濟部爭取依勞退條例第11、
    13條規定結清舊制年資多年，終在渠等填具「年資結清意願
    調查表」下，由被告與原告等人於108年12月間分別簽訂年
    資結清協議書，其中第2條後段即約定系爭夜點費非在結清
    舊制年資退休金之平均工資計算範圍內。被告隨於109年7月
    1日依勞退條例第11、13條等規定，以不低於勞基法所定給
    與標準與渠等結清舊制年資。又選擇適用勞退新制結清舊制
    年資退休金，可提前支領退休金及其利息，倘將結清舊制年
    資退休金移至勞退新制個人專戶，依勞退條例施行細則第12
    條規定除合併計算年資、退休後支領新制月退休金外，上開
    結清款項亦有保證收益，倘再超過保證收益將可分配至勞工
    個人專戶，即便未移入亦可因個人投資獲得相對應之報酬，
    顯對勞方即原告有利。協議書相關內容雖經濟部有某種程度
    之掌握，惟原告等人，係基於自由意志而做出對己有利之選
    擇，而與被告簽訂年資結清協議書，應受其拘束，應無顯失
    公平之情，是年資結清協議書第2條約款並無民法第247條之
    1規定之適用。
　㈡系爭夜點費之發放制度自日治時期即已設立，其沿革係為支
    給值夜班人員餐食，原係以發放食品方式為之，嗣為免去發
    放食品須檢附收據報銷等手續之煩，始於64年6月起改以發
    放現款方式代之，其性質屬單方恩惠性給與之福利措施，並
    非值班人員提供勞務之對價。又，從系爭夜點費係按輪值次
    數1個月結算1次，並非每月固定支付一定金額，與一般津貼
    於每月固定支付一定金額有別，且輪值2小時、4小時或8小
    時均僅報支1次夜點費，不因工作時間延長而有所增加，亦
    不論值班者職級、薪給數額、工作內容等差異，一律支給相
    同數額，益徵系爭夜點費確係恩惠性給與非勞務對價。再者
    ，原告明知工作內容係於運轉值班部門擔任4班3值之輪值工
    作，不可能因被告不為夜點費給付即拒絕提供夜班之輪值工
    作，故系爭夜點費顯無對待給付關係。此外，74年2月27日
    公布之勞基法施行細則第10條第9款明文將夜點費排除於勞
    基法第2條第3款所定其他任何名義之經常性給與範疇，該規
    定於94年6月14日始予刪除，參照其刪除理由，前行政院勞
    工委員會（自103年2月17日改制為勞動部，下稱勞委會）係
    鑒於事業單位迭有將「輪班津貼」或「夜勤津貼」等具有工
    資性質之給付，以「夜點費」或「誤餐費」名義發放，減輕
    雇主日後平均工資之給付責任，認實有欠妥，故予修正刪除
    ，並明示嗣後有關夜點費及誤餐費是否為工資，應依勞基法
    第2條第3款規定及上開原則個案認定之，足徵系爭夜點費性
    質上為餐食、點心費之福利措施，非為工作給付之對價，自
    非工資、平均工資之範疇，不應計入退休金之計算。
　㈢依國營事業管理辦法（下稱國管法）第14條、第33條規定，
    被告實施單一薪給制，所屬人員工資性質給與之認定，均係
    依行政院及經濟部相關規定辦理，系爭夜點費自始即係恩惠
    性、獎勵性之單方額外給與，非屬工資，亦非經濟部頒布之
    經濟部所屬事業人員退休撫卹及資遣辦法（下稱退撫辦法）
    規定得列計平均工資之項目，退撫辦法作業手冊對於平均工
    資列入計算之項目，已明確規定：「計算平均工資之經常性
    給與：目前各機構人員之（薪）工資，除單一薪給、延長工
    作時間工資（超時工作報酬、加班費均屬之，以下同）及經
    本部核定准併入平均工資計算之經常性給與者（如附件貳之
    一），其餘項目不予列入平均工資計算，如確認應列入平均
    工資者應詳述理由，報經本部核可後始得併計」等語，而系
    爭夜點費並未符合上開範圍，且未經經濟部核定准予列入，
    自不得列入平均工資計算，況經濟部96年5月17日經營字第0
    9602605480號函亦重申「初、深夜點心費」係屬體恤、慰勞
    及鼓勵員工性質，而不得列入平均工資計算之項目。
　㈣縱認系爭夜點費屬工資之一部，依勞基法第84條之2規定，原
    告於勞基法施行前之年資，關於退休金之平均工資計算，應
    依當時之相關規定，而94年6月14日以前勞基法施行細則明
    文將夜點費排除於工資範疇，故原告於勞基法施行前有關退
    休金之計算，自不應包括系爭夜點費，至多僅在勞基法施行
    後之年資始得列入，且依系爭夜點費之結構，亦僅應以「加
    發部分」為限列入平均工資計算退休金（亦即初夜點心費每
    次175元、深夜點心費每次250元）。以原告退休前領取輪班
    人員加發初夜點心費175元及輪班人員加發深夜點心費250元
    之數額計算，原告等主張之舊制結清退休金差額應降至被告
    110年8月17日民事答辯㈠狀之附表1所示算法一（縱認系爭夜
    點費具工資性質，應以加發部分為限始得列入平均工資計算
    退休金，即加發初夜點心費每次175元、加發深夜點心費每
    次250元）、算法二（即系爭夜點費於勞基法施行前非工資
    ，縱認於勞基法施行後屬工資之一部，亦應自勞基法施行後
    始計入平均工資計算退休金）、算法三（即縱認加發初夜點
    心費175元、加發深夜點心費250元部分具工資性質，亦應自
    勞基法施行後始列入平均工資計算退休金）之金額，其中以
    算法三所示之舊制結清退休金差額最為可採。
　㈤聲明：⒈原告之訴駁回；⒉如受不利判決，願供擔保請准宣告
    免為假執行。　　　　　　　
三、兩造不爭執事項：　　
　㈠原告分別於附表二所載「服務年資起算日期」起，經被告僱
    用，均為僱用人員，屬純勞工身分。
　㈡原告任職起始日、舊制年資結清及退休金基數各如附表二「
    服務年資起算日期」、「舊制年資結清日期」、「舊制年資
    結清基數（個）」欄所示。
　㈢原告6人結清前3個月、6個月領取之夜點費之平均金額如附表
    二「平均夜點費」欄所示。
　㈣被告係採24小時全天連續作業，分為日班、小夜班、大夜班
    輪班作業，各班工作性質相同、服勤時間不同，原告等人之
    工作均需輪班。
　㈤被告發給之系爭夜點費係由實際到班輪值之人員領取，若有
    調職代班或請假，則歸實際代班人領取，且夜點費金額分為
    小夜班250元（即初夜點心費）、大夜班400元（即深夜點心
    費）。　　　　
四、本院之判斷：
　  本件原告6人均為被告之僱用人員，屬純勞工身分，關於其
    等之退休金事項，依勞基法第84條之2規定，應按勞基法施
    行日前後年資，分別適用工廠工人退休規則及勞基法之規定
    ，兩造並無爭執。又，原告6人分別於附表二「舊制年資結
    清日期」欄所示時間，與被告合意結清舊制年資，亦為兩造
    所是認，並有被告提出之台灣電力公司年資結清意願調查表
    及結清協議書在卷可稽（見本院卷第72-89頁）。故本件依
    據兩造於訴訟中之主張及陳述，本件之爭點為：㈠系爭夜點
    費是否屬於工資？㈡年資結清協議書第2條是否無效？原告請
    求被告各給付如附表二「應補發金額」欄所示之金額，及各
    自附表二「利息起算日」欄所示之日起算之法定遲延利息，
    有無理由？茲分述如下：
　㈠系爭夜點費是否屬於工資？
　⒈勞基法第2條第3款規定：「工資：謂勞工因工作而獲得之報
    酬；包括工資、薪金及按計時、計日、計月、計件以現金或
    實物等方式給付之獎金、津貼及其他任何名義之經常性給與
    均屬之」；第4款規定：「平均工資：指計算事由發生之當
    日前六個月內所得工資總額除以該期間之總日數所得之金額
    。…」。而所謂「因工作而獲得之報酬」者，係指符合「勞
    務對價性」而言；另所謂「經常性之給與」者，係指在一般
    情形下經常可以領得之給付。判斷某項給付是否具「勞務對
    價性」及「給與經常性」，應依一般社會之通常觀念為之，
    其給付名稱為何，尚非所問。是以雇主依勞動契約、工作規
    則或團體協約之約定，對勞工提供之勞務反覆應為之給與，
    乃雇主在訂立勞動契約或制定工作規則或簽立團體協約前已
    經評量之勞動成本，無論其名義為何？如在制度上通常屬勞
    工提供勞務，並在時間上可經常性取得之對價（報酬），即
    具工資之性質而應納入平均工資之計算基礎（最高法院100
    年度台上字第801號判決意旨參照）。故系爭夜點費是否為
    工資之一部分，自應以該費用是否為勞工給付勞務之對價，
    且屬經常性給與為判斷依據。
　⒉被告係採24小時全天連續作業，分為日班、小夜班、大夜班
    輪班作業，各班工作性質相同、服勤時間不同，原告等人之
    工作均需輪班。被告發給之系爭夜點費係由實際到班輪值之
    人員領取，若有調職代班或請假，則歸實際代班人領取，且
    夜點費金額分為小夜班250元（即初夜點心費）、大夜班400
    元（即深夜點心費）等節，業如不爭執事項㈣、㈤所載，可知
    系爭夜點費金額固定，並不因員工之工作內容、經驗、學歷
    、技能、年資、級職、勞心勞力之程度而有差別，並以實際
    參與輪班工作者始得領取，足見原告等人在職期間輪值大、
    小夜班已具有常態性，與一般公司行號應付臨時性之業務需
    求，偶而為之者有間，故系爭夜點費並非為應付臨時性之業
    務需求而偶爾發放之款項，乃係在特定工作條件下，所形成
    固定常態工作中可取得之給與，顯在制度上具有經常性。再
    者，夜間工作因違反人體正常生理時鐘運作，將導致勞工作
    息不正常、疲倦程度增加，進而影響勞工家庭生活、人身安
    全，屬危險工時，乃屬於眾所周知之事實，勞工通常亦不願
    意在此時段服勤。然就雇主而言，如能採取日夜輪班制作業
    ，亦有助於其充分利用既有設備及產能而獲得較多利益。則
    相較於日班勞工，雇主對輪值中、夜班之勞工，自需支出較
    高之薪資，始為衡平，故就工作內容相同之日班、小夜班、
    大夜班勞工，給與不同之工資，應屬合理，亦不違反勞基法
    關於薪資平等原則之規定。則系爭夜點費既為輪值大、小夜
    班之勞工所獨有，且係以勞工實際輪值工時為計算基準，顯
    與勞工提供勞務間有密切關連性，應認具有勞務對價性。就
    此而言，系爭夜點費係雇主因特殊工作條件而對勞工所加給
    之給付，本質上應認為係勞工於該值班時段從事工作之勞務
    對價，而符合上揭「勞務對價性」及「經常性給與」之要件
    ，自應屬於工資之一部分。又，系爭夜點費依其性質既屬工
    資性質，本於相同之事證及原則，被告所謂之初夜點心費75
    元與深夜點心費150元，同樣具備「勞動對價」與「經常性
    給與」等要件，均應計入平均工資，計算原告等人之退休金
    。　　　
　⒊被告固執上詞抗辯系爭夜點費非屬工資等語，惟：
　⑴按勞基法係國家為實現憲法保護勞工之基本國策所制定之法
    律，其所定勞動條件為最低標準，此觀之該法第1條規定即
    明，故於勞基法公布施行後，各國營事業單位固得依其事業
    性質及勞動態樣與勞工另行訂定勞動條件，然所約定之勞動
    條件仍不得低於勞基法所定之最低標準。則行政院所規定關
    於國營事業所屬人員之待遇及福利標準、經濟部所定工資給
    與之辦法，即不得低於勞基法所定勞動條件，且若有所牴觸
    時，自應依勞基法規定為之，始較符合規範之意旨，則經濟
    部有關單一薪點制之規定，若有與勞基法相互抵觸之處，自
    仍以勞基法之規定為據，況上開單一薪點制僅在於確保勞工
    可獲得工資之計算基準，並不排除其他依法令可獲得之工資
    ，而系爭夜點費明顯具經常性及勞務對價性，已如前述，自
    不得以已採單一薪點制，而將同屬法定工資性質之系爭夜點
    費排除於平均工資外，亦不得因已採單一薪點制，即可推認
    勞工已同意捨棄將系爭夜點費列入平均工資之範圍。至被告
    所援引之行政勞委會函文等，因系爭夜點費是否屬於工資之
    一部分，本屬法院應依職權個案判斷之事項，行政機關之解
    釋，僅有參考性質，並無拘束法院之效力，故被告所提之行
    政函釋，亦難採為被告有利之認定。
　⑵被告雖以系爭夜點費之歷史沿革稱其性質屬餐點費，為雇主
    單方之恩惠性給與等語，並援引（43）管人字第0175號函、
    電人一字第0000-0000號、電人一字第0000-0000號函為據。
    查，前揭第0175號函固載有「查本公司三班制各發變電所深
    夜值班人員發給午夜點心費原規定每人每夜貳元須購買食品
    不得發給現款」；第0000-0000號函文亦將誤餐費、深夜點
    心費、早點費列為各項餐費；另0000-0000號函文復載有：
    「本公司員工值班…等由公司供給各項餐點（包括誤餐及夜
    點）者自即日起修正為支給各種餐點費」等語（見本院卷第
    100-104頁），然依勞基法第2條第3款就工資所為定義，只
    須符合勞工因工作而獲得之報酬，以現金或實物等方式之經
    常性給與均屬之，可見實物給與亦在工資涵攝範圍內，故縱
    系爭夜點費之沿革係由實物給與之方式改為現金而來，因兩
    造在成立勞動契約時，已知悉工作型態為3班制固定輪班，
    並均認知輪值小、大夜班者即可領取系爭夜點費，可見此項
    給付就被告而言，係明確認知在原告提供小、大夜班之勞務
    時，即有給付義務，而原告亦認知其若輪值小、大夜班，即
    可領取此項給付。故雙方就此應已有共識及合意，並已具備
    在固定輪班工作型態下「勞務對價」及「經常性給與」之性
    質，自屬工資之一環。自不能僅因被告在函文稱之為「點心
    費」、「餐費」、「餐點」，即否認其為工資之本質。且基
    於公平原則，亦難據以謂原告未表示反對繼續任職即係默示
    同意將系爭夜點費排除納入工資計算。
　⑶94年6月14日修正前之勞基法施行細則第10條第9款雖將「差
    旅費、差旅津貼、交際費、夜點費及誤餐費等」排除於「經
    常性給與」之外，然參照被告所提出之前揭刪除理由「係鑒
    於事業單位迭有將『輪班津貼』或『夜勤津貼』等具有工資性質
    之給付，以『夜點費』或『誤餐費』名義發放，減輕雇主日後平
    均工資之給付責任，認實有欠妥，故予修正刪除」等語，益
    徵主管機關亦認為94年6月14日修正前之勞基法施行細則第1
    0條第9款將夜點費排除在工資之外，有欠妥適，乃予以修正
    如現行規定，自不得以被告早年發給名目為「夜點費」，與
    勞基法施行細則第10條第9款原規定之「夜點費」係使用同
    一名稱，而遽將系爭夜點費排除於勞基法第2條第3款所定經
    常性給與之外。是系爭夜點費之性質，仍應回歸勞基法第2
    條第3項規定判斷是否為工資，不應以給付名稱如何為基準
    。是被告上開所辯，要無可採。
  ⑷系爭夜點費依其性質，確已具備「勞動對價」與「經常性給
    與」兩要件，而應屬工資性質，得計入平均工資之範圍以計
    算原告退休金，已據前述。同理，本於相同之事證，被告所
    謂之初夜點心費75元與深夜點心費150元，同樣具備「勞動
    對價」與「經常性給與」等要件，仍應認定屬工資之範圍。
    是被告執此辯稱原告請求補發舊制結清退休金之金額，應排
    除初夜點心費75元與深夜點心費150元部分云云，亦無可採
    。
　⑸本件關於原告等人之勞工退休金之給與，在勞基法73年7月30
    日制定公布前，應依當時有效之工廠工人退休規則第9條第1
    款辦理。至於退休金基數計算方式所稱工資，依據工廠工人
    退休規則第10條第2項規定：「前項所稱工資，依工廠法施
    行細則第4條之規定。」，而工廠法施行細則第4條規定：「
    本法所稱工資係指工人因工作而獲得之報酬。不論以工資、
    薪金、津貼、獎金或其他任何名義按計時、計日、計月、計
    件給與者均屬之。」，對照前述勞基法第2條第3款之規定，
    足見工廠工人退休規則及勞基法所稱之工資，其內涵相同，
    故依據勞基法第84條之2規定，在勞基法施行前後之年資，
    不論係適用工廠工人退休規則或勞基法，其認定標準均相同
    ，僅需符合「勞務對價」與「經常性給與」，即屬工資，而
    系爭夜點費係屬工資範圍，業如前述，即應計入被告退休金
    計算，故被告抗辯依勞基法第84條之2規定，原告在勞基法
    施行前任職年資有關退休金平均工資之計算，不包括夜點費
    ，故勞基法施行前之年資不應計算夜點費乙節，亦無可採。
　⒋綜上，系爭夜點費應屬工資之一部分，應納入平均工資計算
    。
　㈡年資結清協議書第2條是否無效？原告請求被告給付如附表二
    「應補發金額」欄所示之金額，及自附表二「利息起算日」
    欄所示之日起算之法定遲延利息，有無理由？
　⒈按「本條例施行前已適用勞動基準法之勞工，於本條例施行
    後，仍服務於同一事業單位而選擇適用本條例之退休金制度
    者，其適用本條例前之工作年資，應予保留。」、「第1項
    保留之工作年資，於勞動契約存續期間，勞雇雙方約定以不
    低於勞動基準法第55條及第84條之2規定之給與標準結清者
    ，從其約定。」，勞退條例第11條第1項、第3項定有明文；
    又按「前項第1款退休金基數之標準，係指核准退休時一個
    月平均工資。」、「平均工資：指計算事由發生之當日前六
    個月內所得工資總額除以該期間之總日數所得之金額。」，
    勞基法第55條第2項、第2條第4款亦有明定。末按法律行為
    ，違反強制或禁止之規定者，無效，民法第71條已有明文。
    準此，勞工於勞退新制實施後選擇新制，與雇主協議先行結
    清舊制年資之退休金者，於不低於勞基法第55條之規定時，
    方從雙方之協議；反之，如勞工與雇主協議之結清金額低於
    勞基法第55條之規定，即有違反勞基法所定之最低保障條件
    ，難認有效。至於各國營事業單位固得依其事業性質及勞動
    態樣與勞工另行訂定勞動條件，惟所約定之勞動條件仍不得
    低於勞基法所定最低標準，業如前述，則於計算原告退休金
    基數即月平均工資，如各國營事業單位所定之標準低於勞基
    法之規定，仍應回歸勞基法關於平均工資之規定辦理。亦即
    ，應依勞基法第2條規定認定其工資及平均工資，作為計算
    退休金基數之基礎。
　⒉兩造簽署年資結清協議書，合意依據勞退條例第11條第3項規
    定先行結清原告舊制年資退休金，以及於雙方合意結清年資
    基準日（109年7月1日）前，原告於109年1月至6月每月均領
    有系爭夜點費等情，為兩造所不爭執，並有年資結清協議書
    及工資計算表、薪給清單在卷可稽（見本院卷第25-42、78-
    89頁）。前揭年資結清協議書第2條中段約定：「平均工資
    之計算悉依行政院82年12月15日台82經44010號函核定『經濟
    部所屬事業機構列入計算平均工資之給與項目表』之規定辦
    理；…」，而系爭夜點費非屬「經濟部所屬事業機構列入計
    算平均工資之給與項目表」所列之應計入平均工資之給與項
    目，故兩造協議結清舊制年資時，並未計入原告所領得之系
    爭夜點費，兩造約定之給付退休金額低於勞基法第55條所定
    之最低標準，於原告顯屬不利，違反勞基法之規定，難認有
    效。
　⒊按法律行為之一部分無效者，全部皆為無效。但除去該部分
    亦可成立者，則其他部分，仍為有效。民法第111條定有明
    文。兩造合意給付結清退休金時，關於平均工資之計算約定
    ，明顯低於勞基法第55條所定之最低標準，而有違反法律強
    制規定之情形，業經審認如前，惟除卻關於應付退休金額之
    計算部分外，兩造就簽署年資結清協議書協議先行結清原告
    之舊制年資退休金之合意，於原告並無不利，則依民法第11
    1條但書規定，年資結清協議書於除去違反強制規定部分後
    仍為有效。從而，原告主張關於應結清之金額應改依勞基法
    第55條規定之給予標準計算，即應加計原告領取之系爭夜點
    費，被告應補給退休金如附表二「應補發金額」欄所載之退
    休金差額，且應於協議結清日期即109年7月1日後30日即應
    於109年7月31日前給付等語，核屬有據。　　　　　　　
　⒋至於被告雖另執上詞置辯，然原告選擇辦理舊制年資結清，
    容有獲得提前領取退休金及其孳息之利益，或於該結清年資
    退休金移入勞退新制個人專戶後享有勞動基金操作收益，此
    項獲益係來自於國家勞工退休制度設計運作所使然，被告執
    此抗辯所為給付已優於勞基法之基本保障云云，並無可採。
五、按給付有確定期限者，債務人自期限屆滿時起，負遲延責任
    。遲延之債務，以支付金錢為標的者，債權人得請求依法定
    利率計算之遲延利息。應付利息之債務，其利率未經約定，
    亦無法律可據者，週年利率為5%，民法第229條第1項、第23
    3條第1項、第203條定有明文。又勞工退休金之給付，雇主
    應於勞工退休之日起30日內給付之，勞基法第55條第3項前
    段，亦有明定。查，被告未將原告等人之平均夜點費，計入
    平均工資計算退休金，亦未於其等各於附表二「舊制年資結
    清日」欄所示日期起30日內給付，應自其等舊制年資結清日
    30日之翌日起負遲延責任。是原告等人請求被告各自如附表
    一「利息起算日」欄所示之日期起至清償日止，按週年利率
    5%計算遲延利息，核屬有據，應予准許。　　　
六、綜上所述，本件原告6人依勞基法第55條第1項第1款、第3項
    、第84條之2、廢止前臺灣省工廠工人退休規則第9條第1款
    、勞退條例第11條第1項、第3項等規定，請求被告給付原告
    各如附表一「請求金額」欄所示金額，及各自附表一「利息
    起算日」欄所示日期起至清償日止，按週年利率5%之利息，
    為有理由，應予准許。　　
七、本件係屬勞動事件，並係就原告即勞工之給付請求，為雇主
    即被告敗訴之判決，爰依勞動事件法第44條第1項規定，職
    權為假執行之宣告，同時依同條第2項規定，宣告被告得供
    擔保之金額如附表一「免為假執行供擔保金額」欄所示，准
    予免為假執行。
八、本件為判決之基礎已臻明確，兩造其餘之陳述及所提其他證
    據，經本院斟酌後，認為均於判決之結果無影響，亦與本案
    之爭點無涉，自無庸逐一論述，併此敘明。
九、訴訟費用負擔之依據：民事訴訟法第78條。　　　
中　　華　　民　　國　　110 　年　　10　　月　　21　　日
                  勞動法庭    法　官　李桂英
以上正本係照原本作成
如對本判決上訴，須於判決送達後20日內向本院提出上訴狀。如
委任律師提起上訴者，應一併繳納上訴審裁判費。
中　　華　　民　　國　　110 　年　　10　　月　　21　　日
                              書記官　陳惠萍
附表一：（金額單位：新臺幣）　　　　
編號 姓  名 請求金額  利息起算日（民國） 免為假執行 供擔保金額 1  葉世孟 150,938元 109年8月1日 150,938元 2  蔡明富 224,665元 109年8月1日 224,665元 3  簡清福 224,208元 109年8月1日 224,208元   4  楊水湧 182,813元 109年8月1日 182,813元   5  楊金益 182,804元 109年8月1日 182,804元   6  吳明和 216,428元 109年8月1日 216,428元 

附表二（如附件）：